臺灣士林地方法院刑事判決　　　　　　　100年度智易字第7號
公　訴　人　臺灣士林地方法院檢察署檢察官
被　　　告　郭建鋒
上列被告因違反商標法案件，經檢察官提起公訴（100 年度偵字
第2395號），由本院獨任法官審判後，茲判決如下：
    主  文
郭建鋒無罪。
    理  由
一、公訴意旨略以：被告郭建鋒明知如附件一所示之「五個光斑
    圖」，係告訴人歐陽偉、歐陽傑向我國經濟部智慧財產局申
    請註冊登記，現今仍在商標專用期間內之第0000000
    0號商標，非經許可，不得任意販賣仿冒上開商標之商品，
    竟仍基於販賣仿冒上開商標商品之犯意，自民國九十九年五
    月間某日起，在其位於臺北市○○區○○街一段一八三號二
    樓住處，以電腦上網後連結至露天拍賣網站，再以「angel1
    114 」號帳號登錄後，以每支新臺幣（下同）三百四十元之
    代價，標售由不詳之人所製造，其上使用類似前開商標圖樣
    之變焦手電筒牟利，嗣於九十九年五月十三日下午四時五十
    五分許，為警上網以四百一十元價格，向被告購得一支仿冒
    商品而查獲，因認被告所為，涉犯商標法第八十二條之販賣
    仿冒商品罪嫌。
二、訊據被告郭建鋒固坦承於上揭時間、地點，以「angel1114
    」帳號在露天拍賣網站上標售扣案之變焦手電筒，而為警查
    獲等事實，惟否認有何違反商標法犯行，辯稱：伊不知道有
    「五個光斑圖」這個商標，而且伊手電筒上印製的光班圖樣
    是方形的，也與上開商標的圓形光點不同，此外，手電筒上
    的光班圖樣只是代表照射的範圍，作為說明使用，並非在表
    彰伊的商品，依商標法第三十條規定，應不受告訴人的商標
    權拘束等語。
三、後引歐陽偉、吳富翔等人在警詢中之指述，均係被告以外之
    人於審判外以言詞所為之陳述，屬於傳聞證據，而後引歐陽
    偉出具之產品意見書雖以鑑定為名，惟該份報告並非依刑事
    訴訟法第一百九十七條以下規定，踐行相關程序後所為之鑑
    定，核其性質，仍屬前述之傳聞證據，惟被告均同意引用為
    證據，本院審酌上開言詞、書面陳述作成時之情況，亦認為
    適當，依刑事訴訟法第一百五十九條之五第一項規定，上開
    陳述及報告，均應有證據能力，至於其他證據本即有證據能
    力，參酌最高法院九十七年度台上字第一０六九號判決意旨
    ，此部分證據具有證據能力之法律依據，即不再贅，先予敘
    明。
四、按犯罪事實應依證據認定之，無證據不得認定犯罪事實，刑
    事訴訟法第一百五十四條第二項定有明文，次按，商標法第
    八十二條之販賣仿冒商品罪，係以行為人販賣仿冒商品作為
    要件，而所謂之仿冒商品，依商標法第八十一條規定，則又
    以「於同一或類似之商品，使用相同或近似於他人之商標，
    有致相關消費者混淆誤認」者，始足當之，是故，若行為人
    所販賣者，不能認係仿冒商品，自不能以前開罪名相繩。經
    查，公訴意旨認被告涉有上揭販賣仿冒商品罪嫌，無非係以
    被告之自白、所刊登之網路交易與收款資料、扣案由被告販
    售之變焦手電筒，歐陽偉等商標權人之指述與商標登記資料
    等件，為其論據。惟查：
（一）被告於上揭時間、地點，上網販售由不詳之人製作的變焦
      手電筒，而為警查獲之事實，業經被告自承屬實，復有被
      告之拍賣網頁資料、郵局帳戶交易明細及土地銀行自動櫃
      員機交易明細各一份附卷（警卷第十三頁至第二十頁），
      及被告販售之手電筒一支扣案可資佐證，再者，本院勘驗
      扣案手電筒結果，該手電筒上僅在筒身前方（靠燈光處）
      外殼處印製有一圖樣，圖樣中間為五個方形光斑，由前而
      後，由小而大，按等比例呈直線排列，光斑左側由上而下
      ，則標示有「ZOOMIN←＠5M→ZOOMOUT 」之字樣，右側對
      應該五個光斑，分別標示「x1」、「x250」、「X500」、
      「X1000」及「X2000」等語，此外別無其他文字、圖樣標
      示等情，亦經本院勘驗屬實，並有照片二張在卷可查（本
      院卷第十五頁、第十六頁，該圖樣詳如附件二）。
（二）附件一所示之「五個光斑圖」係歐陽偉、歐陽傑向我國經
      濟部智慧財產局申請核准，登記使用於手電筒、探照燈、
      水底燈、舞台燈、聚光燈、投光燈、太陽能燈、車內照明
      燈、緊急照明燈、桌燈、照明燈、壁燈等商品，專用期間
      自九十八年五月一日起至一百零八年四月三十日止，現今
      仍在專用期間之第00000000號商標，此經告訴人
      歐陽偉、告訴代理人吳富翔分別於警詢中陳明在卷（警卷
      第四頁至第七頁），並有該商標之商標註冊資料一份可查
      （警卷第十頁至第十二頁），經比較扣案手電筒上之前述
      圖樣，與上開「五個光斑圖」商標圖形結果，如單取手電
      筒上圖樣中之五個光斑部分而論，五個光斑係由小而大，
      按等比例呈直線排列，此與前述「五個光斑圖」商標亦係
      由等比例之五個光斑按直線排列組成相較，構圖上無甚差
      異，僅手電筒上的五個光斑均係方形，而前開商標圖樣上
      之五個光斑則係由最小的一個方形光點，與其他四個圓形
      光點組成而已，兩者確有雷同之處。
（三）另查，歐陽偉等商標權人使用上揭「五個光斑圖」商標所
      製造之各型手電筒，自九十八年五、六月起，即有在臺中
      縣、桃園縣等地販售、批發，有上揭商標權人提出之統一
      發票十二張在卷可查（本院卷第二十九頁反面至第三十頁
      反面），足認該商標在手電筒之製造、販賣市場上，已有
      相當流通，再者，被告於警詢中自承：在被查獲前三、四
      年，即已在露天拍賣網站上設攤拍賣，約半年前開始販賣
      本件之變焦手電筒等語（警卷第二頁），且由被告另外使
      用之「ANGELSHOP 」露天拍賣帳號資料顯示，其販售之各
      款手電筒達二、三十餘種之多（附民卷第九頁至第十七頁
      反面），由被告之工作經驗及背景，可知其對手電筒製造
      、販賣一行，理應有相當認識，相互參照，被告對前開「
      五個光斑圖」商標之存在，自難諉為不知，其所辯：伊不
      知道有「五個光斑圖」這個商標云云，顯係卸責之詞，並
      不足採。
（四）惟按，商標法第六條規定：「本法所稱商標之使用，指為
      行銷之目的，將商標用於商品、服務或其有關之物件，或
      利用平面圖像、數位影音、電子媒體或其他媒介物足以使
      相關消費者認識其為商標」，由此可知，所謂商標之使用
      ，重在表彰自己之商品，並讓消費者藉以認識、區別商品
      的來源、品質與信譽，是故，若非作為表彰商品之用，形
      式上縱有將他人商標用於自己之商品或包裝等之上，然其
      使用之目的與方法，既僅在表示該商品有關說明、形狀、
      品質、功用、產地或自己之姓名、商號、商品之名稱等之
      善意使用，依上說明，即不應受他人商標專用權之拘束，
      商標法第三十條第一項第一款因此規定：「以善意且合理
      使用之方法，表示自己之姓名、名稱或其商品或服務之名
      稱、形狀、品質、功用、產地或其他有關商品或服務本身
      之說明，非作為商標使用者，不受他人商標權之效力所拘
      束」，而查，被告販賣之變焦手電筒上所印製之圖樣，非
      僅前述之五個光斑而已，在光斑左邊尚印有「ZOOMIN ←
      ＠5M→ZOOMOUT 」之字樣，光斑右邊則標示有對應該五個
      光斑之「x1」、「x250」、「X500」、「X1000 」及「X
      2000」等語，通體觀察，該圖樣應係在表明手電筒可以五
      段調整燈光之照射距離及範圍，並非作為表彰該手電筒本
      身之來源出處所用，此種以光斑大小顯示燈光強弱之方式
      ，非僅手電筒，即一般電器亦甚為常見，有被告提出之市
      售吹風機、電磁爐、電扇及手電筒等多種電器照片數張在
      卷可參，使用上亦難謂有何不合理，再參酌被告販售該手
      電筒之網頁資料（警卷第十三頁、第十四頁），不論商品
      實物照片的拍攝角度、商品的說明，均未刻意凸顯手電筒
      上的五個光斑圖樣，使之與商品來源發生聯想，難認有影
      射本件商標之意，是故，被告所辯：伊手電筒上印製之五
      個光斑圖樣，只是代表照射的範圍，作為說明使用，並非
      在表彰伊的商品等語，可以信實，準此，被告販售之手電
      筒，尚難認係仿冒前述「五個光斑圖」商標之仿冒品，從
      而，被告所為，即難以前述販賣仿冒商品罪相繩。
（五）歐陽偉等商標權人雖具狀略稱：前開「五個光斑圖」係渠
      等結合先前的經驗與專業設計所得，不僅依法註冊登記，
      享有商標權及專利權，且有著作權，被告販售的手電筒上
      印製該五個光斑，即係侵害渠等商標權，再被告販售該手
      電筒，並未能提供合法的進貨來源，或保存相關的進銷紀
      錄，已違反商品標示法第九條規定，且被告在因本案涉訟
      後，猶繼續販售該手電筒，並非善意，即不能依前述商標
      法第三十條第一項第一款規定免責等語，並提出產品意見
      書為證（警卷第八頁），然查：
    １本件歐陽偉等人對「五個光斑圖」享有商標權，被告對上
      開商標亦難諉為不知等情，均如前述，甚為明確，所爭執
      者，僅被告販售的手電筒上所印製之圖樣，有無侵害該商
      標權而已，而該圖樣之使用如何符合商標法第三十條第一
      項第一款規定，尚難認係仿冒前揭商標之情，亦已如前述
      ，是故，歐陽偉等人指稱：該手電筒上印製前述圖樣，即
      係仿冒伊等商標云云，尚難採取，同理，歐陽偉出具之產
      品意見書指稱該手電筒為仿冒品等語，自亦不足執為不利
      於被告之認定，更何況，我國對商標是否近似一節，採取
      通體觀察、異時異地隔離觀察等原則，縱認手電筒上之圖
      樣為商標，然其光斑部分在整體構圖中僅佔約三分之一，
      並非特別突出，細部而言，光斑形狀也有些許不同，此亦
      如前述，比較之後，該手電筒上印製之圖樣，是否有使消
      費者混淆誤認其來源之虞？非無可疑，至於手電筒上圖樣
      有無侵害歐陽偉等人之專利權、著作權一節，並未經起訴
      ，且與本案檢察官起訴之犯罪事實間，亦無裁判上一罪之
      關係，非本院所得審究，附此敘明。
    ２商品標示法第九條固規定：「商品於流通進入市場時，生
      產、製造或進口商應標示下列事項：一、商品名稱。二、
      生產、製造商名稱、電話、地址及商品原產地。屬進口商
      品者，並應標示進口商名稱、電話及地址。（其餘略）」
      ；違反上揭規定者，依同法第十五條規定，直轄市或縣（
      市）主管機關並得限期命業者改正，如不改正並得處以罰
      鍰，然消極的未標示商品來源，已足使消費者心生警惕，
      知悉此乃來源不明之物，此與積極的使用他人商標（或近
      似之商標）作為標示，誤導消費者錯認商品來源，究屬二
      事，而本件綜觀全情，至多僅能認定被告販售之手電筒未
      標示其來源，尚難認有惡意影射本案商標，故意混淆消費
      者對商品來源之認知之情事，已如前述，是故，此項事證
      ，亦不能執為不利於被告之認定。
    ３再按，「商標法第三十條規定，在他人商標註冊申請日前
      ，善意使用相同或近似之商標於同一或類似之商品或服務
      者，不受他人商標權之效力所拘束，其中所謂『善意』，
      兼指不知情及非惡意、（合理）自信為法所許者，倘行為
      人有一於此，因前者不具犯罪故意，後者阻卻違法，故均
      不成立犯罪」、「判斷是否符合商標法第三十條第一項第
      一款之『善意』要件，考諸商標法為保障商標權及消費者
      利益，維護市場公平競爭，促進工商企業正常發展之立法
      目的，除視使用人是否知悉他人尚未申請註冊商標之存在
      以外，尚應視使用人於使用時是否意圖影射他人商標之信
      譽，而致影響公平競爭秩序為斷，以保護善意創用之使用
      人。又現行商標法第三十條第一項規定為：『凡以善意且
      合理使用之方法，．．．』，考其真意，是此『善意』，
      並非民法上向來所解之『不知情』，亦不以無過失為要件
      」，臺灣高等法院九十六年度上易字第五九七號、九十七
      年度上易字第一三四四號判決可供參照，查本件手電筒上
      印製之圖樣，縱有部分與告訴人商標雷同，然僅止於商品
      用途之說明，與表彰商品來源無關，依商標法第三十條規
      定，應不受告訴人商標權之拘束，已見前述，準此，即便
      被告在因本案涉訟後，仍繼續販售相同的手電筒產品，然
      其既有合理確信，依上說明，亦不能遽認係惡意，歐陽偉
      等商標權人據此指稱：被告係惡意使用該五個光斑圖樣云
      云，應係誤會。
    ４綜上，歐陽偉等商標權人上揭指訴，尚難採取。
（四）綜上所述，被告所為，尚難以商標法第八十二條之處罰規
      定相繩，本院自應為其無罪之諭知。
五、被告販售未標示商品來源之手電筒，涉嫌違反商品標示法規
    定一節，應移由主管機關另行處理，併此敘明。
據上論斷，應依刑事訴訟法第284 條之1 、第301 條第1 項，判
決如主文。
本案經檢察官黃育仁到庭執行職務。
中    華    民    國   100    年    9     月    26    日
                  刑事第四庭  法  官  陳彥宏
以上正本證明與原本無異。
如不服本判決應於收受送達後 10 日內向本院提出上訴書狀，並
應敘述具體理由。其未敘述上訴理由者，應於上訴期間屆滿後
20 日內向本院補提理由書 (均須按他造當事人之人數附繕本 )
「切勿逕送上級法院」。
                              書記官  劉致芬
中    華    民    國  100     年    9     月    27   日